【裁判字號】    89,訴,201
【裁判日期】    900321
【裁判案由】    繼承登記
【裁判全文】
高雄高等行政法院判決                              八十九年度訴字第二○一號
                              .
    原      告  甲○○
    被      告  嘉義市政府
    代  表  人  乙○○  代理市.
    訴訟代理人  丙○○
右當事人間因繼承登記事件，原告不服內政部中華民國八十九年八月十七日台（八九
）內訴字第八九○六一五五號再訴願決定，提起行政訴訟。本院判決如左：
    主  文
原告之訴駁回。
訴訟費用由原告負擔。
    事  實
一、事實概要：
原告因逾期未辦理被繼承人李金水所遺留坐落嘉義市○○段○○段二九─二、二八─
四六號土地之繼承登記，該土地乃由被告依修正前土地法第七十三條之一規定之程序
於民國（下同）七十四年七月一日公告代管，嗣被告於八十三年七月五日依原告申請
開具金額為新台幣（下同）十三萬六千零八元之代管費用收入繳款書交原告繳納，原
告並已於同年月十二日繳納完畢。嗣原告認代管費之徵收係屬違法，於八十八年八月
十二日向被告申請退還，案經被告否准，乃提起訴願，經訴願決定將原處分撤銷由原
處分機關另為處分。但被告仍以八十九年一月十二日八九府地權字第三六八三號函函
復不予退還，原告不服，提起訴願及再訴願均遭決定駁回。
二、兩造聲明：
（一）原告未於言詞辯論期日到場，據其於準備期日到場聲明求為判決：再訴願決定
      ，訴願決定及原處分均撤銷。被告應退還所收代管費十三萬六千零八元給原告
      。
（二）被告聲明求為判決：駁回原告之訴。
三、兩造之爭點：
甲、原告主張之理由：
原告未於言詞辯論期日到場，據其所具書狀及於準備期日到場陳述如左：
（一）按憲法第十九條規定「人民有依法律納稅之義務」，亦即非依法律即無納稅義
      務。中央法規標準法第五條第二款規定關於人民之權利義務者應以法律定之，
      第六條規定應以法律規定之事項不得以命令定之。大法官會議字第四０二號解
      釋「對人民違反行政法上義務之行為予以裁罰性之行政處分涉及人民權利之限
      制其處分之構成要件與法律效果應由法律定之，法律雖得授權以命令為補充規
      定惟授權之目的範圍及內容必須具體明確然後據以發布命令方符憲法第二十三
      條之意旨」。
（二）修正前土地法第七十三條之一第三項規定「市縣地政機關對於第一項代管之土
      地或建築改良物得為使用收益或管理上之必要處分，代管所得收益扣除代管費
      用及代繳各項稅款後如有剩餘應予提存。」內政部為執行土地法第七十三條之
      一規定頒布「未辦繼承登記土地處理要點」該要點第十四、十五點規定訂定類
      似規費捐稅一定標準之代管費課人民非依法應負之義務，上開土地法第七十三
      條之一第三項並未具體明確授權主管機關得以行政命令為補充規定。即內政部
      頒布未辦繼承登記土地處理要點第十四、十五條規定顯屬違反上述憲法、中央
      法規標準法，及大法官會議解釋。再訴願決定、訴願決定及被告之原處分均囿
      於未經法律具體明確授權擅收代管費之上揭處理要點第十四、十五點規定，對
      原告主張代管費之徵收違憲違法，未為明確批駁，當非原告所能甘服。
（三）內政部再訴願決定書理由後段指述「查土地法第七十三條之一第三項規定，代
      管所得收益『扣除代管費用』及代繳各項稅款後如有剩餘應予提存，即已明示
      市縣地機關代管之土地或建築改良物應收取代管費用‧．．．．．」，不無比
      附援引擴張之嫌，法條規定代管費用由代管所得收益扣除，竟被解釋為已明示
      應收取代管費用誠為原告所不解。
乙、被告主張之理由：
（一）按修正前土地法第七十三條之一規定，及「未辦繼承登記土地處理要點」之第
      十四點第二款，代管之之土地建物無收益者，土地依公告地價，建物依稅捐稽
      徵處課徵房屋稅評定之現存價值，收取百分之一。以及該要點第十五點，亦有
      規定代管費用係依前點第二款規定收取者，代管機關應於辦理繼承登記時向繼
      承人收取。本案原告因辦理逾期未辦理本案土地之繼承登記，本府依前述法條
      規定向原告收取代管費用於法並無不合，原告之請求償還顯然無理由。
（二）原告訴稱原處分及訴願決定、再訴願決定，所依據之「未辦繼承登記土地處理
      要點」第十四、十五點規定，均未經法律具體明確授權所訂之命令而依此擅收
      代管費，應係違法，但查修正前土地法第七十三條之一第三項規定：「．．．
      ．．．代管所得收益『扣除代管費用』及代繳各項稅款後，如有剩餘，應予提
      存」即已明示市、縣地政機關代管之土地或建築改良物，應收取代管費用，則
      原處分機關依據上開土地法及未辦繼承登記土地處理要點第十四、十五點規定
      ，收取系爭土地代管費用，自屬於法有據。
    理  由
一、原告經合法通知未於言詞辯論期日到場，核無行政訴訟法第二百十八條準用民事
    訴訟法第三百八十六條所列各款情形，爰依被告聲請由其一造辯論而為判決，合
    先敘明。
二、按行政訴訟法第四條第一項規定：人民因中央或地方機關之違法行政處分，認為
    損害其權利或法律上之利益，經依法提起訴願而不服其決定者，得向高等行政法
    院提起撤銷訴訟。而此所謂之行政處分，依訴願法第三條規定係指中央或地方機
    關就公法上具體事件所為之決定或其他公權力措施而對外直接發生法律效果之單
    方行政行為。又行政機關以已有行政處分存在，不得任意變更或撤銷為原因，明
    示或默示拒絕當事人請求，甚至在拒絕同時為先前處分添加理由者，均屬重覆處
    分，不生任何法律效果，自非上述所謂之行政處分（參看吳庚先生著行政法之理
    論與實用，八十九年九月增訂六版，頁三一七）。
三、本件原告因逾期未辦理被繼承人李金水所遺留坐落嘉義市○○段○○段二九─二
    、二八─四六號等土地之繼承登記，該等土地乃由被告依修正前土地法第七十三
    條之一規定之程序於七十四年七月一日公告代管，嗣原告向被告申請繳納代管費
    用，被告乃於八十三年七月五日開具金額為十三萬六千零八元之代管費用收入繳
    款書交原告繳納，原告並已於同年月十二日繳納完畢等情，已經兩造分別陳明在
    卷，並有代管費用收入繳款書附原處分卷可稽。至原告雖於於八十八年八月十二
    日以代管費之徵收係屬違法為由向被告申請退還，並經被告以「系爭二筆土地之
    未辦繼承登記代管作業程序，確依未辦繼承登記土地處理要點相關規定辦理，本
    府（即被告）依前述要點第十四、十五點規定收取代管費並無不妥，故不予退還
    」為由，於八十九年一月十二日以八九府地權字第三六八三號函函復原告（被告
    前於八十八年八月十七日之函復已經訴願決定撤銷在案），有該函附原處分卷足
    稽；觀此函復之內容主要是表示：被告收取系爭代管費用，係依據未辦繼承登記
    土地處理要點第十四、十五點規定為之，並無不妥等語，故該函顯係以原告請求
    退還之代管費用，被告係依據前已存在之行政處分（即被告於八十三年七月五日
    開具金額為十三萬六千零八元之代管費用收入繳款書）收取，且於函文中為先前
    處分（即收取代管費用之處分）添加其係依據未辦繼承登記土地處理要點第十四
    、十五點規定之法定程序辦理並無違法之理由，而拒絕原告之請求，依前揭所述
    ，此函性質上係屬重覆處分，不生任何法律效果；況依我國向來司法實務之見解
    ，認只要行政機關對重為處分之申請的決定結果不變，不論行政機關有無於函復
    人民之前重作實質審查，均一律認定為不具行政處分性格之重複處置（參看吳庚
    先生著行政法之理論與實用、八十九年九月增訂六版、頁三一七，翁岳生先生主
    編行政法二０００（上）冊、頁五五三）。故而，被告前開拒絕重為處分之函復
    ，應非行政處分。
四、又按行政處分，如不能再以訴願、行政訴訟等一般法律救濟程序予以變更或撤銷
    者，該處分即具形式之存續力，亦稱不可撤銷性。本件原告八十八年八月十一日
    之申請書係請求被告退還已繳之代管費，有該申請書附原處分卷可憑。縱因原告
    該申請書係請求被告作成一退還代管費用之行政處分，而認被告八十九年一月十
    二日八九府地權字第三六八三號函係就原告此一申請所為否准退還之行政處分；
    然就系爭代管費用被告係依原告申請於八十三年七月五日開具金額為十三萬六千
    零八元之代管費用收入繳款書通知原告繳納，已如前述，故此收取十三萬六千零
    八元代管費用之收入繳款書即為一對原告課徵公課之行政處分；又原告於收受此
    代管費用收入繳款書後業於八十三年七月十二日繳納完畢，且未提起訴願、行政
    訴訟等一般法律救濟程序請求變更或撤銷，嗣於八十八年八月十一日始提出申請
    請求退還等情，亦據被告陳述甚明，並有原告之申請書及代管費用收入繳款書附
    原處分卷可按。則依前開所述，該處分即已確定而具有形式之存續力（亦稱不可
    撤銷性）；故原告於該處分確定後，再就該處分是否違法為爭執，請求被告退還
    該處分所課徵之十三萬六千零八元代管費用，其請求自與前述課徵代管費用之處
    分已具形式存續力之法理有違，而非有據。原處分及訴願、再訴願決定從實體上
    駁回原告之請求，理由雖有未洽，惟結論尚無二致，故原告提起本件訴訟，請求
    再訴願決定，訴願決定及原處分均撤銷；及被告應退還所收代管費十三萬六千零
    八元給原告，為無理由，應予駁回。
五、據上論結，本件原告之訴為無理由，依行政訴訟法第一百九十五條第一項後段、
    第九十八條第三項前段、第二百十八條、民事訴訟法第三百八十五條第一項前段
    ，判決如主文。
中    華    民    國    九十    年        三      月        二十一      日
                    高 雄 高 等 行 政 法 院  第 一 庭
                                審 判 長 法  官      陳  光  秀
                                         法  官      呂  佳  徵
                                         法  官      楊  惠  欽
右為正本係照原本作成。
如不服本判決，應於判決送達後二十日內向本院提出上訴書狀，其未表明上訴理由者
，應於提起上訴後二十日內向本院提出上訴理由書（須按對造人數附繕本）；如於本
判決宣示或公告後送達前提起上訴者，應於判決送達後二十日內補提上訴理由書（須
附繕本）。未表明上訴理由者，逕以裁定駁回。
提起上訴應預繳送達用雙掛號郵票七份（每份三十四元）。
中    華    民    國    九十    年        三      月        二十一      日
                                  法院書記官  藍  亮  仁


司法院資訊處製作；財團法人民間司法改革基金會備份。
